【裁判字號】    91,聲再,426
【裁判日期】    920414
【裁判案由】    聲請再審
【裁判全文】
臺灣高等法院刑事裁定                            九十一年度聲再字第四二六號
    再審聲請人
    即受判決人  甲○○
右列聲請人因毀損等案件，對於本院九十一年度上訴字第一九一三號，中華民國九十
一年九月五日確定判決（臺灣基隆地方法院九十年度訴字第四０一號、臺灣基隆地方
法院檢察署九十年度偵字第六三號），聲請再審，本院裁定如左：
    主  文
再審之聲請駁回。
    理  由
一、本件聲請再審意旨詳見附件（聲請再審狀及再審理由狀）。
二、按因發見確實之新證據，足認受有罪判決之人應為無罪、免訴、免刑或輕於原判
    決所認罪名之判決者，得聲請再審，為刑事訴訟法第四百二十條第一項第六款所
    明定。惟所謂發見確實之新證據，係指該項證據於事實審法院於判決前因未發見
    ，不及調查斟酌，至其後始行發見者而言。若判決前已經當事人提出或聲請調查
    之證據，經原法院捨棄不採者，即非該條所謂發見之新證據，不得據為聲請再審
    之原。又該項確實之新證據固非以絕對不須經過調查程序為條件，然必須可認為
    確實足以動搖原確定判決而為受判決人有利之判決為限。復查同法第四百二十一
    條規定：不得上訴於第三審法院之案件，‧‧‧其經第二審確定之有罪判決如就
    足生影響於判決之重要證據，漏未審酌者，亦得為受判決人之利益聲請再審，茲
    所謂漏未審酌之重要證據，亦須以足生影響判決者為限。
三、經查，本件原確定判決認被告涉犯以強暴脅迫使人行無義務之事，而予論罪科刑
    ，係以(一)證人湯義德於臺灣基隆地方法院審理時證述：「唯一能確定是我為了啟
    用二號，我搭船到海上跟被告說讓我們的啟用二號走，被告答應後，我們的船就
    可以離開，所以我才會認為被告能做主，就是領隊，我之前有去問別的船，是別
    的小船告訴我去問被告，岸上抗爭的人也表示我去跟村長說一下就可以了，去找
    村長，村長表示可以走了，所以認為是村長主導」等語，及證人孫天座於同院證
    述：「那天甲○○因為啟用一號要到碼頭卸石頭，甲○○不讓我們卸，他站在自
    己的船上，表示現在在抗議中，不讓我們卸石頭，‧‧‧如果不讓我們卸石頭，
    我們就將船開走，結果甲○○說不要讓你們的船開走，要讓啟用一號擱淺‧‧‧
    ，警訊所言帶頭的村長喝令船員不要再跑，命我們將拖船開回重件碼頭，‧‧‧
    船長林天來向甲○○等人哀求‧‧‧帶頭村長卻說「不可能讓你們的拖船開走‧
    ‧‧」等語，而審認被告甲○○當時非僅單純關心村民抗爭行動，搭乘新進利號
    漁船出海，實際上係於該次抗爭事件中扮演決定抗爭程度強弱之決策角色。(二)證
    人曾添壽於同院證述：「‧‧‧甲○○後來爬到啟用二號時，並沒有拿魚鏢，而
    是當面要我將船錨拉起來，所以我才會將錨拉起來。」於本院上訴審理時證稱：
    「（甲○○後來是否有上你的啟用二號？）他有上來，他的船先靠近我的船，然
    後才上我的船，‧‧‧因為甲○○叫我要將船錨拉起來，我不割纜繩沒有辦法」
    等語。又證人吳順良於偵查中證稱：「‧‧‧我有靠近甲○○所在的船上（新進
    利號）告訴甲○○抗爭結束，大約是中午吃飽飯以後的時間‧‧‧看到載石頭的
    駁船（啟用二號）是自己斷纜的，我在岸上看到，當時甲○○在那條駁船（啟用
    二號）上‧‧‧」等語，據以認定被告甲○○確有攀登上啟用二號駁船，並在其
    登上啟用二號駁船的時間內，逼啟用二號船長曾添壽割斷啟用二號的纜繩等事實
    。(三)又徵之證人李豐州（即新進利號漁船船東）於警訊時證稱：「八十九年五月
    二十九日確實有載被告一人出港抗爭（新進利號上綁有魚叉）是我所有，供漁船
    出海作業捕魚用來叉魚，當天（二十九日抗爭時）出港時魚叉也有在船上‧‧‧
    」等語，核與卷附照片相符，並經證人曾添壽於臺灣基隆地方法院當庭辯認結果
    ，亦確認被告立於新進利號時所持之魚鏢即照片所示之魚鏢無誤，是被告於新進
    利號手持類似魚鏢之魚叉復登上啟用二號出言恐嚇、強迫曾添壽割斷一邊纜繩無
    訛等為其論罪依據，再審意旨固以證人李豐州警訊供述：「我們出海的目的是要
    反對核能四廠在沿海興建重件碼頭，影響我們捕魚權益」，證人賴昭男於警訊（
    九十年一月四日）陳稱：「當天早上約十時，我聽說有漁民到核四重件碼頭抗爭
    ，‧‧‧所以便乘澳底藉漁船滿川吉號一同出關前往重件碼頭外海觀看，約於當
    日十時三十分返回漁港便不再出港」；「當天抗爭沒有人主持」。證人吳宗寶警
    訊時（九十年一月四日）陳述：「右日期約七時餘，我向台北縣貢寮鄉挖子坑駐
    在所報關出海捕魚，‧‧‧當日十二時許返回挖子港整理新漁具再報關出海，同
    日十四時許又報關入港，在家休息後又出海，至當日二十三時至二十四時返港即
    未再出海」、「出海放置漁具後，發見‧‧‧重件碼頭海邊有約二十餘艘漁船來
    回行駛，陸地上也站了很多人，我因好奇而趨船前往查看」，證人吳順良（貢寮
    鄉民代表會副主席）於瑞芳分局警訊時陳述「是於當日十二時許我進入核四重件
    碼頭，‧‧‧我搭乘吳宗寶所有之漁船在重件碼頭上船前往排解。」又於臺灣基
    隆地方法院審理中證稱：（九十一年四月二十五日）「（貢寮鄉反核四，通常是
    誰主導？）鹽寮反核自救會，是由鄉民自行組織」「是台電的人告訴我，是漁會
    的理事長及總幹事在主導這一次的抗爭。」「我是在南堤和啟用二號負責人及台
    電的人溝通，溝通拋石的事情」等語，證人曾添壽（啟用二號船長）於同院（九
    十一年八月二日）證稱：「當時甲○○是否帶隊的，我不知道）」；證人林司師
    （核四承包商大棟營造股份有限公司管理部主任）於警訊（八十九年八月十八日
    ）陳述：「我們知道可能是當地漁會發起，至於誰指揮發起，我們並不是很清楚
    」云云，而指稱以上證人均未提及被告負責主導，惟查此等證人之供述，係於偵
    審中早已存在之證據，並非事後始經發見；又該等證詞或稱不知帶隊之人，或與
    被告是否主導毫無關係，其係原確定判決捨棄不採之證據，而非漏未審酌之重要
    證據甚明。揆諸首揭法條規定與說明，自非再審之法定情形。次查聲請意旨又以
    發生之時點，抗爭之目的，協商之代表及確定判決認定憑據之違法等理由，辯以
    被告並非主導之人，然此乃法院就卷內證據依職權審認之事項，並非確實之新證
    據，亦非漏未審酌之重要證據，再者聲請意旨另指陳抗爭經過，抗爭之漁民及被
    告並無使啟用一號觸礁之意圖，其所駕小船也無法造成啟用企業人員所稱之損害
    ，及對啟用二號船上人員本施強暴脅迫各節，係就犯罪事實之辯解，核與再審之
    要件不符。末查聲請意旨又以包商污染海域，未經台北縣政府之同意，將石塊海
    拋，污染海域，侵害漁民漁業權，被告及漁民之行為，符合正當防衛、緊急避難
    ，且為依法令之行為，即對於現行犯，不問何人得逕行逮捕之云云，唯查告訴人
    等係啟用企業有限公司所屬啟用一號拖船及啟用二號駁船之船員或工作人員，啟
    用公司承包核能四廠重件碼頭工程，乃依契約施工之行為，自非故意違法侵害被
    告或漁民等人之權益，核與正當防衛、緊急避難之要件亦不相符，聲請意旨所述
    種種，經核均非確實之新證據，聲請人據以聲請再審，為無理由，應予駁回。
四、據上論斷，應依刑事訴訟法第四百三十四條第一項裁定如主文。
中    華    民    國    九十二    年       四       月        十四      日
                              臺灣高等法院刑事第十五庭
                                  審判長法  官  房  阿  生
                                        法  官  雷  元  結
                                        法  官  蔡  光  治
右正本證明與原本無異。
不得抗告。
                                        書記官  王  才  生
中    華    民    國    九十二    年       四       月        十七      日


司法院資訊處製作；財團法人民間司法改革基金會備份。
